臺灣臺中地方法院民事判決　100年度訴字第20號
原　　　告　臺中市政府
法定代理人　胡志強
訴訟代理人　林建宏律師
被　　　告　陳仲鴻
訴訟代理人　林彩娥
被　　　告　黃宗
　　　　　　吳美華
上列當事人間請求拆屋還地等事件，本院於民國100年4月15日言
詞辯論終結，判決如下：
    主      文
被告吳美華應將坐落臺中市○區○○段第14-34地號土地上如附
圖所示A部分面積20.58平方公尺、B部分面積10.42平方公尺之地
上建物拆除，並將土地返還原告。
被告吳美華應給付原告新臺幣貳拾萬玖仟貳佰伍拾元，及自民國
一00年一月七日起至清償日止，按年息百分之五計算之利息。
原告其餘之訴駁回。
訴訟費用由被告吳美華負擔。
本判決原告勝訴部分，於原告以新臺幣柒拾柒萬貳仟元為被告吳
美華供擔保後，得假執行。
原告其餘假執行之聲請駁回。
    事實及理由
甲、程序方面：
    按訴狀送達後，原告不得將原訴變更或追加他訴，但減縮應
    受判決事項之聲明者，不在此限。民事訴訟法第255條第1項
    第3款定有明文。查原告原聲明:「一、被告應將坐落臺中市
    ○區○○段14-34地號土地上，門牌號碼為臺中市○區○○
    街83號地上建物拆除，並將土地返還原告。二、被告應連帶
    給付原告新臺幣（下同）232500元，及自起訴狀繕本送達翌
    日起至清償日止，按年息百分之5計算之利息」。嗣於民國
    100年3月25日當庭變更聲明為:「一、被告應將坐落臺中市
    ○區○○段14-34號土地上如附圖所示A部分面積20.85平方
    公尺及B部分面積10.42平方公尺之地上建物拆除，並將土地
    返還原告。二、被告應連帶給付原告209250元，及自起訴狀
    繕本送達翌日起至清償日止，按年息百分之5計算之利息」
    。核屬減縮訴之聲明，與上開規定相符，應予准許。
乙、實體方面：
一、原告主張坐落臺中市○區○○段第14-34地號（下稱系爭土
    地），為原告所有並經登記在案。惟被告卻未經原告之同意
    ，亦無合法正當權源，擅自占用原告所有之系爭土地，並在
    其上搭建房屋供己使用，爰依民法第767條所有物上請求權
    之規定，請求被告拆除地上建物，並將系爭土地返還原告。
    又被告無權占用系爭土地，造成原告無法使用、收益系爭土
    地，依民法第179條規定，原告自亦得請求被告連帶給付自9
    4年9月1日起至99年2月28日止之相當於租金之不當得利數額
    共209250元（計算公式如下：申報地價×面積×5%÷1年，9
    4年9月1日至94年12月31日計15500元；95年1月至12月計465
    00元；96年1月至12月計4500元；97年1月至12月計46500元
    ；98年1月至12月計46500元；99年1月1日至99年2月28日計7
    750元，以上共209250元）。並聲明(一)被告應將坐落系爭土
    地上如附圖所示A部分面積20.85平方公尺、B部分面積10.42
    平方公尺之地上建物拆除，並將土地返還原告。(二)被告應連
    帶給付原告209250元，及自起訴狀繕本送達翌日起至清償日
    止，按年息百分之5計算之利息。並陳明願供擔保，請准宣
    告假執行。
二、被告吳美華略以：伊於94年8月10日被倒債，不得已方承接
    該部分房屋產權，伊並不了解該產權之狀況，且系爭土地大
    部分為騎樓供大眾通行。又被告所占用系爭土地之建物，於
    37年10月20日前即辦理設籍，系爭土地於47年9月27日始辦
    理總登記為原告所有，設籍在先登記在後，伊並非無權占有
    。另系爭房屋附近商圈沒落，生活機能差且經濟活動少，房
    屋亦因老舊無法出租增加收入，原告所要求之使用補償金過
    高；且根據臺中市市有非公用不動產被占用處理要點頒布日
    期為96年5月21日距今僅3年有餘，卻追收5年的補償金，並
    不合理等語資為抗辯，並聲明：駁回原告之訴及假執行之聲
    請。
三、被告陳仲鴻、黃宗則均略以:伊等與被告吳美華雖為門牌
    號碼台中市○○街83號房屋（下稱系爭房屋）之登記共有人
    ，惟系爭房屋分為三部分，後半部分係由被告陳仲鴻使用，
    經由門牌號碼為中正路437號房屋獨立出入；中段部分由被
    告黃宗使用，另經門牌號碼為中正路435號房屋獨立出入
    ；前半段部分則由被告吳美華使用，並藉由原子街出入。另
    渠等目前所分別使用之部分系爭房屋，其間均有以水泥牆區
    隔，而占用系爭土地之建物與被告吳美華使用前半段之房屋
    相通，且由被告吳美華單獨使用，與其等無涉，故渠等自無
    共同無權占用系爭土地之情事等語置辯。並均聲明：原告之
    訴及假執行之聲請駁回。
四、本件得心證之理由：
  (一)原告主張系爭土地為其所有，而系爭土地上建有如附圖所示
    A部分面積20.85平方公尺、B部分面積10.42平方公尺之地上
    建物（下稱系爭建物）等情，業據其提出土地登記第二類謄
    本、臺中市○區○○段14-34地號有土地現況勘查表、建物
    登記第一類謄本地籍圖等件為證，復經本院於100年3月3日
    囑託地政機關派員會同二造至現場勘驗屬實，製有勘驗筆錄
    及臺中市中正地政事務所100年3月7日中正地所二字第10000
    02536號函與所檢附土地複丈成果圖在卷為憑，且為被告所
    不爭執，故原告此部分之主張，堪信為真實。茲應審究者乃
    被告是否有無權占用系爭土地?原告請求被告返還不當得利
    ，有無理由？經查：
  (1)按所有人，於法令限制之範圍內，得自由使用、收益、處分
    其所有物，並排除他人之干涉。又所有人對於無權占有或侵
    奪其所有物者，得請求返還之；對於妨害其所有權者，得請
    求除去之；有妨害其所有權之虞者，得請求防止之。民法第
    765條、第767條分別定有明文。查系爭房屋分為三部分，後
    半部分係由被告陳仲鴻使用，經由門牌號碼為中正路437號
    房屋獨立出入；中段部分由被告黃宗使用，另經門牌號碼
    為中正路435號房屋獨立出入；前半段部分則由被告吳美華
    使用，並藉由原子街出入。另渠等目前所分別使用之部分系
    爭房屋，其間均有以水泥牆區隔，而占用系爭土地之系爭建
    物與被告吳美華使用前半段之房屋相通，且由被告吳美華單
    獨使用，被告吳美華係於94年8月10日取得該部分房屋及建
    物等情，業據被告吳美華供承明確，復經本院於100年3月3
    日囑託地政機關派員會同二造至現場勘驗屬實，並製有前揭
    勘驗筆錄及土地複丈成果圖在卷可參，而被告吳美華雖另辯
    稱：系爭房屋於37年10月20日即設籍，系爭土地則是在47年
    9月27日方辦理登記為臺中市政府所有，設籍在先登記在後
    ，並非無權占有云云。惟系爭房屋雖於37年10月20日設籍，
    然自被告吳美華所提供之戶籍謄本並無法得知當時系爭房屋
    是否已有占用系爭土地之情形，且依北區○○段2743建號之
    建物登記第一類謄本所示，系爭房屋於72年11月24日登記時
    並未占用系爭土地，足認系爭建物應係於72年11月24日辦理
    登記之後所增建，且始有占用系爭土地，此與系爭房屋設籍
    在先，系爭土地由原告登記在後乙節應無關連，被告吳美華
    上開所辯，自不足採。準此，系爭建物自94年8月10日起既
    為被告吳美華所管領使用，則其自斯時起即具有事實上之處
    分權，並有無權占用原告系爭土地無誤。則揆諸前揭規定，
    原告請求被告吳美華拆除系爭建物，並將系爭土地返還原告
    ，洵屬有據，應予准許。
  (2)按無法律上之原因而受利益，致他人受損害者，應返還其利
    益。民法第179條定有明文。次按無權占有他人土地，可能
    獲得相當於租金之利益為社會通常之觀念（參最高法院61年
    台上字第1695號要旨）。查本件被告吳美華自94年8月間起
    ，即無權占用系爭土地全部，現仍繼續占有使用中乙節，已
    如前述，足認被告係無法律上原因而受利益，致土地所有人
    受有損害，而原告既為系爭土地之所有權人，則揆諸前揭規
    定及判例意旨之說明，其請求被告自94年9月1日起至99年2
    月28日止，給付占用系爭土地相當於租金之不當得利，自屬
    有據。被告吳美華雖又辯稱：依臺中市市有非公用不動產被
    占用處理要點頒布日期為96年5月21日距今僅3年有餘，原告
    卻追收5年的補償金，並不合理云云，惟原告並非依上開處
    理要點主張被告給付使用補償金，而係依民法179條不當得
    利之相關規定請求，且被告吳美華係於94年8月10日登記為
    系爭房屋之共有人之一，且就占用系爭土地之系爭建物具有
    管理使用權限，已如前述，故被告吳美華上開所辯，亦不足
    為憑。又城市地方房屋之租金，以不超過土地及其建築物申
    報總價年息10％為限，土地法第97條第1項定有明文，而該
    條規定於租用基地建築房屋準用之，土地法第105條亦定有
    明文。所謂土地之申報總價，依土地法第148條之規定，係
    指土地所有權人依土地法所申報之地價，而公有土地則以公
    告地價為申報地價，免予申報，土地法施行法第25條、平均
    地權條例施行細則第21條均定有明文。另就基地租金之數額
    ，除以基地申報地價為基礎外，尚須斟酌基地之位置，工商
    業繁榮之程度，承租人利用基地之經濟價值及所受利益等項
    ，並與鄰地租金相比較，以為決定（參最高法院68年台上字
    第3071號判例意旨）。查系爭土地位於臺中市北區，屬城市
    地方土地，系爭房屋門口面臨約7、8米寬之單行道原子街，
    附近皆為住家及商家，原子街鄰中正路端有文正派出所之設
    置，此有前揭100年3月3日之勘驗測量筆錄可參，惟衡諸被
    告吳美華占用系爭土地之部分房屋老舊，且占用系爭土地如
    附圖所示B部分係屬騎樓，被告吳美華並未作為營業所用且
    係供公眾所行走之用，其經濟價值甚微。故本院審酌被告吳
    美華使用系爭土地之經濟價值及所受利益，認以系爭土地申
    報地價年息5%計算相當於租金之不當得利，應屬適當。從而
    ，原告請求被告吳美華自94年9月1日起至99年2月28日止，
    按當期申報地價每平方公尺30000元計算，共計209250元（
    計算方式詳如附表所示），及自起訴狀繕本送達被告吳美華
    翌日即100年1月7日起至返還系爭土地之日止，按年息百分
    之5計算之利息，亦有理由，應予准許。
  (二)原告雖又主張被告陳仲鴻、黃宗亦有與被告吳美華共同無
    權占用系爭土地，渠等亦應共同將系爭建物拆除，並將系爭
    土地返還原告；且應連帶給付相當於租金之不當得利共計20
    9250元及其法定遲延利息云云。惟被告陳仲鴻、黃宗均堅
    決否認有何共同無權占有原告所有系爭土地，並以上開情詞
    辯解。查系爭建物係由被告吳美華單獨管領使用，且具有事
    實上之處分權已節，已如前述，又被告陳仲鴻、黃宗雖分
    別為系爭房屋之登記共有人，惟系爭房屋所坐落土地為文正
    段第14-33、14-130、14-131等地號上，並未坐落於原告系
    爭土地，亦有該系爭房屋登記第一類謄本在卷可憑；又渠等
    目前所分別使用之部分系爭房屋，其間均有以水泥牆區隔，
    且有獨立出入口，並未藉由被告吳美華所使用之系爭建物出
    入等情，亦如上述，足認系爭建物核與被告陳仲鴻、黃宗
    無涉。此外，原告復無法提出確切證據足以證明渠等就系爭
    建物有任何權利或事實上之處分權限，自難謂其等有共同無
    權占用原告系爭土地之行徑。故原告上開主張，自不足取。
    因之，被告陳仲鴻、黃宗既無共同無權占用原告系爭土地
    ，自難謂渠等有何不法侵害原告所有系爭土地之正當使用權
    源，且有何該當不當得利之情事。從而，原告主張依民法第
    767條所有物上請求權之規定，請求被告陳仲鴻、黃宗亦
    應共同拆除系爭建物，並將系爭土地返還原告；並依民法第
    179條不當得利規定，訴請渠等亦應連帶給付上揭相當於租
    金之不當得利數額209250元及其法定遲延利息，即屬無據，
    應予駁回。
  (三)綜上所述，原告依所有物返還請求權及不當得利之法律關係
    ，請求被告吳美華給付如主文第1項、第2項所示，為有理由
    ，應予准許；逾此範圍之請求，即屬無據，應予駁回。
五、原告陳明願供擔保聲請宣告假執行，就原告勝訴部分，核無
    不合，爰酌定相當擔保金額准許之。至原告其餘敗訴部分，
    其假執行之聲請，即失所依附，應併予駁回。
六、末本件事證已臻明確，兩造其餘攻擊、防禦方法及所為之立
    證，均核與判決之結果不生影響，爰不一一論述，併此敘明
    。
丙、據上論結，本件原告之訴為一部有理由、一部無理由，依民
    事訴訟法第79條、第390條第2項，判決如主文。
中    華    民    國  100    年    4    月    29    日
                       民事第四庭   法  官  黃文進
附    表:
計算方式:當期申報地價(30000元)×面積(31平方公尺)×5%×1
年
1.94年9月1日至94年12月31日、30000×31×0.05×4/12=15500
  元。
2.95年1月1日至95年12月31日、30000×31×0.05×1=46500元。
3.96年1月1日至96年12月31日、30000×31×0.05×1=46500元。
4.97年1月1日至97年12月31日、30000×31×0.05×1=46500元。
5.98年1月1日至98年12月31日、30000×31×0.05×1=46500元。
6.99年1月1日至99年2月28日、30000×31×0.05××2/12=7750
  元。
以上合計209250元（15500＋46500＋46500＋46500＋46500＋775
                  0=209250元）
以上正本係照原本作成。
如對本判決上訴，須於判決送達後20日內向本院提出上訴狀。如
委任律師提起上訴者，應一併繳納上訴審裁判費。
中    華    民    國  100    年    4    月    29    日
                                書記官